臺灣高等法院民事判決
108年度上字第1431號
上  訴  人    Ａ女    （姓名、住址詳如對照表）
訴訟代理人    Ａ女之父（同上）
被  上訴人    Ｂ男    （同上） 
兼法定代理人  Ｂ男之母（同上）
共      同
訴訟代理人  翁健祥律師
上列當事人間請求損害賠償事件，上訴人對於中華民國108年9月
20日臺灣士林地方法院108年度湖訴字第10號第一審判決提起上
訴，本院於109年2月12日言詞辯論終結，判決如下：
    主      文
上訴駁回。 
第二審訴訟費用由上訴人負擔。
    事實及理由
壹、程序方面：
    按行政機關、司法機關及軍法機關所製作必須公示之文書，
    不得揭露被害人之姓名、出生年月日、住居所及其他足資識
    別被害人身分之資訊，性侵害犯罪防治法第12條第2項定有
    明文。本件上訴人係基於被上訴人Ｂ男（下稱Ｂ男）觸犯性騷
    擾防治法之事實，且因Ｂ男於行為時為未成年人，故訴請Ｂ男
    及其法定代理人Ｂ男之母（下稱Ｂ男之母，與Ｂ男合稱被上訴
    人）負連帶損害賠償責任，爰將兩造身分資訊以代號表示，
    其等身分識別資料另詳如對照表，合先敘明。
貳、實體方面：
一、上訴人主張：Ｂ男與伊同為臺北市啟明學校（下稱啟明學校
    ）之學生，詎Ｂ男竟意圖性騷擾，於民國106年2月17日、同
    年5月12日，分別在校內乘伊無防備之際，徒手觸摸伊胸部
    （下稱系爭行為），觸犯性騷擾防治法第25條第1項之罪，
    使伊身體自主權及心理健康受損，已構成侵權行為，而Ｂ男
    行為時為未成年人，Ｂ男之母為其法定代理人，應與Ｂ男負連
    帶損害賠償責任。又Ｂ男早有多次觸摸女性胸部之前例，於
    為系爭行為時確有識別能力，伊係罕見疾病患者，無保護自
    我之能力，因系爭行為導致伊身心受創嚴重，心理、生理成
    長退化，一家三口身心俱疲，日受煎熬；又伊因此需受特別
    照顧，並均由伊父自106年2月17日起至108年7月17日止，共
    計29個月予以照護，則以每日3班、每班每月新臺幣（下同
    ）4萬元計算，伊得請求之照護費為348萬元（計算式：29個
    月×每日3班×每班每月4萬元）。爰依侵權行為法律關係，訴
    請被上訴人連帶給付伊精神慰撫金52萬元及照護費348萬元
    ，共計400萬元本息等語。
二、被上訴人則以：Ｂ男已就系爭行為認錯並接受治療，惟其並
    無收入，Ｂ男之母則為單親媽媽，收入不多，工作年薪約30
    萬元，尚積欠銀行信用貸款無力償還，復因職災而自108年1
    1月27日起迄今均無收入，須扶養一家三口，資力不佳，符
    合法律扶助之標準，實無力負擔高額之精神慰撫金，原審判
    決慰撫金10萬元，已考量兩造家庭經濟資力狀況等綜合因素
    ，係屬合理；另上訴人之母亦就系爭行為，訴請被上訴人連
    帶給付其精神慰撫金及照護費共360萬元，經臺灣士林地方
    法院108年度訴字第351號事件判准精神慰撫金5萬元，上訴
    人之母不服提起上訴，現由鈞院審理中，此亦造成被上訴人
    雙重負擔。至照護費部分，因上訴人患有罕見疾病，此部分
    費用之發生早於Ｂ男之系爭行為，二者並無因果關係，故上
    訴人此部分請求，應無理由等語置辯。
三、上訴人於原審起訴聲明：㈠被上訴人應連帶給付上訴人400萬
    元，及自起訴聲請補充理由狀繕本送達翌日即108年5月24日
    （見原審訴字卷第10頁，以下同）起至清償日止，按年息5%
    計算之利息。㈡願供擔保，請准宣告假執行。被上訴人於原
    審均答辯聲明：㈠上訴人之訴駁回。㈡如受不利判決，願供擔
    保准予宣告免為假執行。原審判命被上訴人應連帶給付上訴
    人10萬元（僅精神慰撫金部分），及自108年5月24日起至清
    償日止，按年息5%計算之利息，且就判命被上訴人給付部分
    依職權宣告假執行，並駁回上訴人其餘之訴（被上訴人就其
    敗訴部分，未據聲明不服，已告確定）。上訴人就其敗訴部
    分不服，提起上訴，於本院上訴聲明：㈠原判決關於駁回後
    開第㈡項之訴及假執行之聲請部分，均廢棄。㈡被上訴人應再
    連帶給付上訴人390萬元（即精神慰撫金42萬元與照護費348
    萬元），及自108年5月24日起至清償日止，按年息5%計算之
    利息。㈢願供擔保，請准宣告假執行。被上訴人於本院均答
    辯聲明：㈠上訴駁回。㈡如受不利判決，願供擔保准予宣告免
    為假執行。
四、兩造不爭執事項（見本院卷第150、151頁）：
  ㈠Ｂ男曾於前揭時、地，對上訴人為系爭行為，並經原法院少年
    法庭106年度少護字第300號裁定以構成性騷擾防治法第25條
    第1項意圖性騷擾，乘人不及抗拒而為觸摸他人身體隱私處
    行為罪之非行，諭知應予以訓誡，復經本院少年法庭106年
    度少抗字第153號裁定駁回上訴人抗告確定在案。
  ㈡上訴人曾於106年8月17日、106年10月12日、107年10月23日
    、108年6月19日因持續有壓力導致情緒患疾、其他特定焦慮
    症而至臺安醫院就診。以上各項，有本院少年法庭106年度
    少抗字第153號裁定及臺安醫院診斷證明書等件影本可按，
    復經本院依職權調閱上開少年事件卷宗查明無訛，堪以認定
    。
五、兩造爭執事項：
    上訴人依侵權行為法則，請求被上訴人應再連帶給付精神慰
    撫金42萬元及照護費348萬元，有無理由？茲分論如下：
　㈠按因故意或過失，不法侵害他人之權利者，負損害賠償責任
    ；無行為能力人或限制行為能力人，不法侵害他人之權利者
    ，以行為時有識別能力為限，與其法定代理人連帶負損害賠
    償責任，民法第184條第1項前段及第187條第1項前段分別定
    有明文。經查，Ｂ男曾於前揭時、地，對上訴人為系爭行為
    ，並經原法院少年法庭106年度少護字第300號裁定以構成性
    騷擾防治法第25條第1項意圖性騷擾，乘人不及抗拒而為觸
    摸他人身體隱私處行為罪之非行，諭知應予以訓誡，復經本
    院少年法庭106年度少抗字第153號裁定駁回其抗告確定等情
    ，業如前不爭事項㈠所述；又觀諸上開少年事件卷宗內附啟
    明學校性別平等委員會調查程序及上開少年保護事件調查審
    理程序中，Ｂ男陳述：106年2月17日，伊因想找上訴人聊天
    便走到上訴人右手邊，聊天過程中，伊伸手觸摸上訴人胸部
    ，見上訴人未出聲制止，遂又觸摸第2次；106年5月12日，
    伊一時衝動，想要接觸上訴人，希望跟她交流，伊用手摸上
    訴人胸部，用意是想要跟上訴人一起坐下來聊一聊，但伊不
    敢說出口等語；並參酌上開少年保護事件少年調查官所陳有
    安排Ｂ男作心理測驗，評估結果認為Ｂ男並非衝動犯罪，而是
    經過計算而犯之等語，足徵Ｂ男對上訴人為系爭行為時，確
    有識別能力，且係基於故意而為。是上訴人主張Ｂ男對其為
    系爭行為時雖為未成年人，然已有識別能力等語，堪以採信
    。依上說明，Ｂ男與其法定代理人Ｂ男之母，自應對上訴人因
    系爭行為所受損害負連帶賠償之責。爰就上訴人請求賠償之
    各項金額，審酌如下：
　⒈精神慰撫金部分：
　⑴按不法侵害他人之身體、健康、名譽、自由、信用、隱私、
    貞操，或不法侵害其他人格法益而情節重大者，被害人雖非
    財產上之損害，亦得請求賠償相當之金額，為民法第195條
    第1項前段所規定。又慰撫金之賠償，其核給之標準固與財
    產上損害之計算不同，然非不可斟酌雙方身分、資力與加害
    程度，及其他各種情形核定相當之數額（最高法院51年台上
    字第223號判決先例意旨參照），是慰撫金之多寡，應斟酌
    雙方之身分、地位、資力、加害之程度、被害人所受之痛苦
    及其他各種情形，加以核定。查，上訴人於Ｂ男對其為系爭
    行為後，因持續有壓力導致情緒患疾、其他特定焦慮症而至
    至臺安醫院就診，為前不爭事項㈡所述，堪認上訴人確因Ｂ男
    之系爭行為致受有精神上相當之痛苦。而上訴人於系爭行為
    發生時約18歲，為啟明學校高中1年級視障學生，Ｂ男則年約
    17歲，為該校國中2年級之視障學生，2人均無收入，皆為須
    受保護照顧及受特殊教育之未成年人；上訴人父、母則均為
    46年次，研究所或大專學歷，上訴人父親從事營造業，上訴
    人母親名下財產有不動產及股票，惟僅上訴人父親工作以維
    家計及相關醫療費用；Ｂ男之母為51年出生，高職學歷，名
    下財產僅有80年份之汽車乙輛，並無價值，為單親家庭，年
    收入約為30萬元，目前受有左側股骨頸骨折需休養等情，有
    卷附兩造戶籍資料及稅務電子閘門財產所得調件明細表等件
    （見原審限閱卷內、本院限閱卷第37至54頁），復經兩造各
    自陳明在卷並檢附診斷證明書為據（見本院卷第25、67至69
    、77、81、151頁）。本院審酌前開兩造之身分、社會地位
    、經濟狀況、Ｂ男加害之手段及上訴人受害程度等一切情狀
    ，認原審酌定上訴人得請求之精神慰撫金為10萬元，尚稱合
    理適當。
  ⑵至上訴人雖主張：被上訴人之資力狀況較上訴人父母為佳， 
    並無資力不穩定之情形，否則即無法貸得信用貸款；且Ｂ男
    之母應另有不動產，僅係為領取低收入補助故未登記於其名
    下云云，並提出被上訴人原住房屋照片、地圖、土地登記謄
    本等件為據（見本院限閱卷第143至147頁）。惟按當事人主
    張有利於己之事實者，就其事實有舉證之責任，民事訴訟法
    第277條本文規定甚明。查，Ｂ男之母固曾貸得信用貸款，惟
    目前仍積欠款項未還，有其提出之貸款催繳單可憑（見本院
    限閱卷第165頁），佐以其前述資力、收入及目前受傷需休
    養等情狀，足認其辯稱資力不佳乙情，應堪採信；而上訴人
    提出之上開土地登記謄本記載之土地所有權人並非被上訴人
    ，又前揭房屋照片及地圖亦無從佐證Ｂ男之母另有不動產，
    且上訴人亦未再提出其他證據以實其說，上開主張顯難採憑
    。
  ⒉照護費部分：
    上訴人主張其因系爭行為導致身心受創嚴重，心理、生理成
    長退化，因此需受特別照顧，並均由上訴人之父自106年2月
    17日起至108年7月17日止，共計29個月予以照護，則以每日
    3班、每班每月4萬元計算，伊得請求照護費348萬元云云，
    並提出國泰醫院英文病歷為據（見本院限閱卷第89至94頁）
    。然依上訴人自陳該等病歷係其看診基因遺傳科之病歷資料
    ，按其標示黃色部分，係欲證明其於該等看診日期之體重有
    下降之情形等語（見本院卷第106頁），惟上述看診日期距
    系爭行為已逾4個月，上訴人並未提出其他證據證明前述體
    重下降與系爭行為二者間有何因果關係，或有何因此而致上
    訴人心理、生理成長退化之事實；另參酌上訴人原即患有軟
    骨發育伴有脊椎生長缺陷，此有上訴人所提臺安醫院診斷證
    明書可考，佐以上訴人之父陳稱：伊照顧時間為每日晚上6
    時至隔日早上6點，一共12個小時，均為上訴人下課在家之
    時間，從106年2月17日照顧到108年7月17日，總共29個月，
    由伊親自照顧，上訴人從出生第一天都是伊一手照顧帶大的
    等語（見本院卷第106、107頁），足徵上訴人自幼即有需父
    母特殊照護之情事，僅以前開病歷資料尚無從憑認上訴人於
    系爭行為後，有於前揭時段另受特別照顧之事實。且上訴人
    之父照護時間既為每日晚上6時至隔日早上6時，即上訴人課
    後在家而得由其父母為相關照護之期間，上訴人之父亦自承
    並無相關記錄、資料證明其所為上訴人主張之特別照顧內容
    等語（見本院卷第107頁），益徵上訴人此部分主張，難以
    信實。是上訴人請求被上訴人應連帶給付其因系爭行為，需
    受特別照顧之照護費348萬元，即屬無據，洵非可取。
  ㈡從而，上訴人依侵權行為法則，請求被上訴人應再連帶給付
    其精神慰撫金42萬元及照護費348萬元，共計390萬元本息，
    為無理由，不應准許。
六、綜上所述，上訴人依民法第184條第1項前段、第187條第1項
    前段、第195條第1項規定，請求被上訴人應再連帶給付其39
    0萬元，及自108年5月24日起至清償日止，按年息5%計算之
    利息，為無理由，應予駁回。原審就此部分所為上訴人敗訴
    之判決，並駁回其假執行之聲請，經核並無不合，上訴意旨
    指摘原判決此部分不當，求予廢棄改判，為無理由，應駁回
    其上訴。
七、本件事證已臻明確，兩造其餘攻擊、防禦方法及舉證，經本
    院審酌後，認對於判決結果不生影響，爰不一一論述，併此
    敘明。
八、據上論結，本件上訴為無理由，依民事訴訟法第449條第1項
    、第78條，判決如主文。
中　　華　　民　　國　 109　　年　　2 　 月　　26　 　日
                    民事第十九庭 
                        審判長法  官 魏麗娟
                              法  官 潘進柳
                              法  官 游悅晨
正本係照原本作成。
本件正本關於被隱蔽人之身分資料係依性侵害犯罪防治法第12條
第2項之規定隱蔽之。
如不服本判決，應於收受送達後20日內向本院提出上訴書狀，其
未表明上訴理由者，應於提出上訴後20日內向本院補提理由書狀
（均須按他造當事人之人數附繕本）上訴時應提出委任律師或具
有律師資格之人之委任狀；委任有律師資格者，另應附具律師資
格證書及釋明委任人與受任人有民事訴訟法第466 條之1第1項但
書或第2項（詳附註）所定關係之釋明文書影本。如委任律師提
起上訴者，應一併繳納上訴審裁判費。
中　　華　　民　　國　　109 　年　　2 　　月　　26　　日
　　　　　　　　　　　    　　書記官 王詩涵
附註：
民事訴訟法第466條之1（第1項、第2項）：
對於第二審判決上訴，上訴人應委任律師為訴訟代理人。但上訴
人或其法定代理人具有律師資格者，不在此限。
上訴人之配偶、三親等內之血親、二親等內之姻親，或上訴人為
法人、中央或地方機關時，其所屬專任人員具有律師資格並經法
院認為適當者，亦得為第三審訴訟代理人。